臺灣高等法院刑事判決
111年度上訴字第1743號
上  訴  人  
即  被  告  周信達




選任辯護人  楊適丞律師（法律扶助律師）
上  訴  人  
即  被  告  蔡立仁



選任辯護人  邱姝瑄律師（法律扶助律師）
上列上訴人即被告因違反毒品危害防制條例案件，不服臺灣臺北
地方法院110年度訴字第327號，中華民國111年3月22日第一審判
決（起訴案號：臺灣臺北地方檢察署110年度偵字第9220、3719
號），提起上訴，本院判決如下：
    主  文
原判決關於蔡立仁之刑部分，撤銷。
前項撤銷，蔡立仁處有期徒刑貳年捌月。
其他上訴駁回。               
    事實及理由
一、原審判決認定之犯罪事實：
　　周信達、蔡立仁均知悉甲基安非他命係毒品危害防制條例第
    2條第2項第2款所列管之第二級毒品，依法不得販賣、持有
    及施用，竟為下列行為：
  ㈠周信達基於販賣第二級毒品以營利之犯意，持用其所有、如
    附表二編號1所示之手機，與蔡立仁、王文祥、劉軒豪聯繫
    合意各次交易甲基安非他命之重量、價格後，即分別於附表
    一編號1至5所示時間、地點，將對應數量之甲基安非他命交
    付蔡立仁、王文祥、劉軒豪，並向其等收取現金（下稱犯罪
    事實㈠）。
  ㈡周信達、蔡立仁共同基於販賣第二級毒品以營利之犯意聯絡
    ，先由周信達持用其所有、如附表二編號1所示之手機，與
    王文祥聯繫合意交易甲基安非他命之重量、價格後，周信達
    再以該手機指示持用附表二編號2所示手機之蔡立仁於附表
    一編號6所示時間、地點，將對應數量之甲基安非他命交給
    王文祥，並向王文祥收取對應數額之現金後轉交周信達（下
    稱犯罪事實㈡）。
  ㈢周信達基於幫助施用第二級毒品之犯意，與劉軒豪約定各出
    資新臺幣（下同）11,500元，先由周信達向其毒品上游購買
    17公克第二級毒品甲基安非他命，其再於民國109年9月22日
    中午12時53分許後某時，在新北市三重區重新路3段60巷巷
    口，將甲基安非他命8.5公克交付劉軒豪施用（下稱犯罪事
    實㈢）。嗣警執行通訊監察，而悉上情。
二、按於110年6月18日修正施行之刑事訴訟法第348條第1項、第
    3項分別規定：「上訴得對於判決之一部為之」、「上訴得
    明示僅就判決之刑、沒收或保安處分一部為之」。查，上訴
    人即被告周信達（下稱被告周信達）暨其辯護人於本院明確
    表示：被告周信達承認犯罪，但原審量刑過重，僅爭執量刑
    部分、僅針對原判決量刑部分上訴，對於原判決認定之事實
    、適用之法條、罪名及宣告沒收部分均不爭執等語（見本院
    卷第162、207、217頁）；上訴人即被告蔡立仁（下稱被告
    蔡立仁）暨其辯護人於本院亦明確表示：被告蔡立仁願意承
    認犯罪，請從輕量刑，僅就原審判決刑之部分上訴，就原判
    決認定之事實、所犯罪名、沒收部分不在上訴範圍等語（見
    本院卷第141至142、144、147、208、217頁）。依此，足見
    被告周信達、蔡立仁均已明示本件僅對原判決之刑部分為上
    訴，因被告周信達、蔡立仁本件上訴係於111年5月16日繫屬
    本院（見本院卷第3頁），即有前開規定之適用。是原審判
    決所認定之犯罪事實及沒收部分，均不在本件上訴之審判範
    圍。
三、駁回被告周信達上訴之理由：
  ㈠被告周信達上訴意旨略以：其於偵查中有供出毒品來源，雖
    未因供出上游抓到上手，但其供出毒品來源配合警方調查，
    顯見犯後態度良好，原審卻漏未審酌此情；又參證人王文祥
    所述，可知被告周信達所賺取之利潤微薄，其亦係因有前科
    及疫情影響導致工作不斷更換，為照顧自己及母親生活，不
    得以始為本案犯行以貼補家用。原審未能審酌前揭有利被告
    之量刑因子，科刑輕重恐有失衡。請考量上開各情並從輕量
    刑等語。
　㈡惟查：
　  原審判決關於被告周信達之科刑部分，先就刑之加重與減輕
    事由說明：⑴被告周信達前於96年間因販賣第二級毒品案件
    ，經法院判處有期徒刑8年確定，並於98年3月16日入監與另
    案罪刑接續執行，因假釋出監後經撤銷假釋而再入監執行殘
    刑，於108年9月24日執行完畢，其於有期徒刑執行完畢後5
    年內，再犯同樣類型之本案販賣第二級毒品罪，顯見具有特
    別惡性，其自我克制能力及對刑罰反應力顯均薄弱，爰依刑
    法第47條第1項規定，就本案所犯販賣第二級毒品部分（犯
    罪事實㈠、㈡）加重其刑，至其所為幫助施用第二級毒品犯行
    部分（犯罪事實㈢），因與上揭前案罪質不同、侵害法益有
    別，乃不予加重其刑；⑵就犯罪事實㈢所為係幫助犯，依刑法
    第30條第2項規定，按正犯之刑減輕之；⑶就犯罪事實㈠、㈡即
    附表一編號1至6所示販賣第二級毒品犯行，因其於偵查及原
    審之準備程序暨審理程序中均坦承本案犯行，符合毒品危害
    防制條例第17條第2項規定，而就其所為6次販賣第二級毒品
    犯行均減輕其刑；並就上開加重、減輕事由，依法先加後減
    之；⑷因本案毒品來源係臺北市政府警察局中山分局執行通
    訊監察期間，掌握到蔡振成及林麗鳳進行相關毒品交易之通
    話，復配合雙方通話內容前往現地調閱監視器及銀行金流，
    而查知蔡振成及林麗鳳販賣毒品之事實，並非透過被告周信
    達於警詢時之供述，故本案並無毒品危害防制條例第17條第
    1項減輕其刑規定之適用。復說明：被告周信達知悉其所販
    賣之甲基安非他命屬第二級毒品，經政府嚴令禁止販賣，猶
    恣意違反國家禁令，出於營利之意圖，分別為如附表一所示
    販賣甲基安非他命以營利之犯行，危害社會秩序情節，且販
    賣數量甚鉅，其行為實已導致毒品之流通，影響國民身心健
    康，復代劉軒豪購買毒品以助其施用，所為均無足取；又其
    除前揭販賣毒品前科外，尚有因賭博、詐欺、偽造有價證券
    、收受贓物等案件，經法院為科刑判決之紀錄，素行不佳，
    再斟酌其犯後態度、犯罪動機、手段、販售規模、交易金額
    、學歷為高中畢業，之前上過班，有開過計程車、賣東西，
    以前經濟狀況比較好，現在較不好，起初無獲利行為，其母
    親從110年至今身體不好，需照顧其母親生活起居，暨其辯
    護人稱被告周信達本案交易所得僅足供貼補照顧其母親等家
    務費用，若非因為疫情造成求職困難，其也不願意鋌而走險
    等情，而對被告周信達所為本案販賣第二級毒品罪部分，分
    別量處如附表一「罪名及宣告刑」所示之刑，並合併定刑有
    期徒刑6年6月，另就其所為幫助施用第二級毒品犯行部分，
    量處有期徒刑3月，並諭知如易科罰金以1千元折算1日之折
    算標準等語。顯見原審已斟酌一切量刑因子，且各罪所科之
    刑度，係依其犯罪情節輕重而調整其刑度，核與罪刑原則相
    當。況被告周信達本案販賣第二級毒品共6罪之合併總刑期
    為24年1月（計算式：3年10月＋3年9月＋3年10月＋3年9月＋5年
    2月＋3年9月＝24年1月《即289月》），原審判決僅定刑有期徒
    刑6年6月（即78月），換算其執行比例約為27％（計算式：7
    8月÷289月≒0.2699，小數點以下第2位四捨五入），合於刑
    法第51條第5款所定之定刑規範，並無過重之處，亦無違比
    例原則。至於被告周信達上訴意旨所稱之犯罪所獲利潤微薄
    、犯後有供出上游之態度及家庭生活情況等情，如上開摘引
    之原判決量刑內容，原判決所敘雖有繁簡不一之情，但對於
    被告周信達之犯罪情狀、犯後態度及生活狀況等情，已納入
    綜合評價，縱使再次綜合審酌被告周信達上訴意旨所指上情
    ，因原判決所科刑度合於罪刑相當原則，自無再予從輕量處
    之必要。是被告周信達之本件上訴，為無理由。
四、部分撤銷原判決之理由（被告蔡立仁部分）：　
　㈠被告蔡立仁上訴意旨略以：其於偵查中即認罪，於原審審理
    期間對於檢察官起訴之犯罪事實並不否認，僅爭執事實上的
    法律評價究竟為販賣正犯抑或幫助犯，應認有毒品危害防制
    條例第17條第2項偵審自白減刑規定之適用，然原審卻僅依
    刑法第59條規定酌減其刑；又被告蔡立仁係基於與被告周信
    達之情誼始為本案犯行，且其於原審審理程序中發現罹患食
    道癌，需長期進行化療並因此中斷工作，請考量上情從輕量
    刑等語。
　㈡新舊法比較適用：
　  按行為後法律有變更者，適用行為時之法律。但行為後之法
    律有利於行為人者，適用最有利於行為人之法律，刑法第2
    條第1項定有明文。查，被告蔡立仁於為如附表一編號6之販
    賣第二級毒品犯行後，毒品危害防制條例第4條第2項、第17
    條第2項等規定已於109年7月15日修正施行。修正前毒品危
    害防制條例第4條第2項、第17條第2項分別規定為「製造、
    運輸、販賣第二級毒品者，處無期徒刑或7年以上有期徒刑
    ，得併科新臺幣1,000萬元以下罰金」、「犯第4條至第8條
    之罪於偵查及審判中均自白者，減輕其刑」，修正後為「製
    造、運輸、販賣第二級毒品者，處無期徒刑或10年以上有期
    徒刑，得併科新臺幣1,500萬元以下罰金」、「犯第4條至第
    8條之罪於偵查及歷次審判中均自白者，減輕其刑」，經比
    較修正前、後，毒品危害防制條例第4條第2項規定，構成要
    件均未變更，然刑度及罰金均較修正前提高；另同條例第17
    條第2項規定，參諸修正理由略以：「考量原立法之目的，
    係在使前述毒品案件之刑事訴訟程序儘早確定，當以被告於
    歷次審判中均自白犯罪者，始足當之」，故修正第2項明定
    於偵查及歷次審判中均自白者，始減輕其刑，亦即修正後適
    用減輕其刑之要件較嚴，顯然不利於被告。是比較新舊法之
    結果，就被告蔡立仁所為本案犯行，以修正前之規定較為有
    利，則依刑法第2條第1項前段規定，即應適用修正前毒品危
    害防制條例之相關規定處斷。
　㈢被告蔡立仁有毒品危害防制條例第17條第2項減刑規定之適用
    ：
　  查，被告蔡立仁於偵查中供稱：我跟周信達通話完後有拿一
    包（甲基）安非他命給王文祥，王文祥拿1,500元給我，1,5
    00元我後來交給周信達，我承認109年6月8日有與周信達共
    同販賣第二級毒品給王文祥等語（見109年度他字第11331號
    卷《下稱他卷》第336頁），可知其已於偵查中自白承認本案
    犯行。又被告蔡立仁其後於原審審判中雖否認與周信達共同
    販賣毒品，並辯稱：係幫助販賣或轉讓云云（見原審卷第19
    5、362、386、387、392頁），而未自白犯罪。但被告蔡立
    仁於上訴本院後，則承認有與被告周信達共同為本件販賣毒
    品犯行，有本院準備程序筆錄及被告蔡立仁之書面自白在卷
    可稽（見本院卷第142、147頁）。其既於偵查及本院審判中
    自白犯罪，已符合修正前毒品危害防制條例第17條第2項之
    減刑要件，爰依法予以減輕其刑。被告蔡立仁上訴意旨主張
    有修正前毒品危害防制條例第17條第2項之減刑適用，為有
    理由。原審未及審酌此情，致未依前開規定減刑，自有未洽
    ，是原判決關於刑部分即應予撤銷。
　㈣按毒品危害防制條例就販賣毒品所設之法定刑度，遠較其它
    犯罪為重，然同為販賣毒品者，其原因動機不一，犯罪情節
    未必盡同，或有大盤毒梟者，亦有中、小盤之分，甚或僅止
    於吸毒者友儕間為求互通有無之有償交付，是其態樣顯非可
    一概而論。鑑於販賣行為所造成危害社會之程度亦非可等量
    齊觀，倘依其情狀處以相當之有期徒刑，即足以懲儆，並可
    達防衛社會之目的者，自非不可依客觀之犯行與主觀之惡性
    二者加以考量其情狀，是否有可憫恕之處，而適用刑法第59
    條之規定酌量減輕其刑，期使個案裁判之量刑，能斟酌至當
    ，符合比例原則。查，被告蔡立仁本案所為共同販賣第二級
    毒品犯行固值非難，然其於所為，係因被告周信達在其不知
    情下，先將毒品放置在被告蔡立仁之住所，俟被告周信達與
    購毒者王文祥達成買賣合意後，被告周信達再致電拜託被告
    蔡立仁代為送交毒品，可見其係一時囿於情誼失慮而觸法，
    觀之其所為此情僅此1次，尚非長期為之，其交易對象亦僅1
    人，所交付之毒品數量僅1公克之微量，且所收取之價金亦
    全數交付被告周信達，堪認其此次係偶發事件，尚非以販售
    毒品為營利之人，其惡性顯然較低。是依被告蔡立仁之犯罪
    情節而論，惡性並非重大，縱量處修正前毒品危害防制條例
    第4條第2項及依同條例第17條第2項規定減刑後之法定最低
    刑度即有期徒刑3年6月，與其犯罪情節相較，猶嫌過重，客
    觀上仍足以引起一般人之同情，存有情輕法重而堪憫恕之處
    ，爰依刑法第59條規定，予以酌量減輕，並遞減其刑。
　㈤至於被告蔡立仁前於108年間雖因施用毒品案件，經原審法院
    以108年度審簡字第501號判處有期徒刑6月確定，執行後於1
    09年2月4日執行完畢乙情，有其前案紀錄表在卷可考（見本
    院卷第97、98頁），其於有期徒刑執行完畢後5年內，故意
    再犯本案有期徒刑以上之販賣第二級毒品罪，依刑法第47條
    第1項定固屬累犯，但因其前案所犯施用毒品與本案販賣毒
    品，罪質並非相當，難認有犯罪之特別惡性，乃不予加重其
    本刑。
  ㈥爰以行為人之責任為基礎，審酌被告蔡立仁知悉甲基安非他
    命屬第二級毒品，經政府嚴令禁止販賣，卻囿於被告周信達
    之託而為本案犯行，致毒品流通，影響國民身心健康，所為
    實有可議；參酌其另有詐欺、侵占、傷害等犯罪前科，有其
    前案紀錄表在卷可參（見本院卷第81至107頁），素行非佳
    ；兼衡其犯罪之動機、目的、手段、犯後態度、參與犯罪之
    情節，以及其自陳具高職畢業之智識程度，從事送貨司機之
    工作、經濟狀況勉持（見原審卷第388頁），及罹患惡性腫
    瘤之生活狀況，有卷附診斷證明書可參（見本院卷第151頁
    ），暨所生危害等一切情狀，乃量處如主文第二項所示之刑
    。
五、綜上所述，被告蔡立仁之上訴為有理由，被告周信達之上訴
    則無理由，爰撤銷原判決關於被告蔡立仁之刑部分，並改判
    如主文第二項所示之刑，另駁回其他上訴無理由之部分。
六、按聽審請求權雖係憲法保障的訴訟權利，惟並未排除被告處
    分聽審請求權的自由。具體而言，被告若選擇出席審判期日
    ，固然可以藉此避免自己受到不正當的判決，但也必須承擔
    出席審判期日對於時間、勞力、費用的消耗，甚或罹患重疾
    的被告必須冒健康或生命的風險，是被告仍可選擇不出庭聽
    審，惟亦不容許被告得任意以缺席審判期日癱瘓程序的進行
    。故刑事訴訟法第371條規定：被告經合法傳喚，無正當之
    理由不到庭者，得不待其陳述，逕行判決。其規範目的在於
    防止被告藉由上訴又不到庭的方式，延滯訴訟的進行（最高
    法院108年度台上字第172號判決意旨參照）。查，被告蔡立
    仁於本院111年8月3日審理期日並未到庭，嗣由辯護人具狀
    稱：被告因於111年8月1日始完成癌症化學治療返家，身體
    不適而未到庭等語，並提出住院醫療費用收據為憑（見本院
    卷第237至239頁）。然被告蔡立仁之辯護人於本院審理時表
    示：可代替被告蔡立仁陳述，並請求本院進行審理程序等語
    （見本院卷第206頁）；又本院於辯護人具狀後，復與其確
    認被告之真意，經告稱：其與被告蔡立仁已確認過審理期日
    之開庭內容，無須再開辯論等語，有卷附本院公務電話查詢
    紀錄表可參（見本院卷第241頁）。依此，可知被告蔡立仁
    對於本院終結111年8月3日審理期日之程序並無異議，堪信
    其已選擇不出庭聽審，是依刑事訴訟法第371條規範目的及
    上開判決意旨，爰不待其陳述，逕為一造辯論判決。
據上論斷，應依刑事訴訟法第369條第1項前段、第364條、第299
條第1項前段、第371條、第368條，判決如主文。
本案經臺灣臺北地方檢察署檢察官黃思源提起公訴，臺灣高等檢
察署檢察官錢明婉到庭執行職務。　　
中　　華　　民　　國　　111 　年　　8 　　月　　10　　日
                  刑事第二十二庭審判長法　官  王美玲
                                      法　官  葉韋廷
                                      法　官  陳銘壎
以上正本證明與原本無異。
如不服本判決，應於收受送達後20日內向本院提出上訴書狀，其
未敘述上訴之理由者並得於提起上訴後20日內向本院補提理由書
（均須按他造當事人之人數附繕本）「切勿逕送上級法院」。
                                      書記官  吳思葦
中　　華　　民　　國　　111 　年　　8 　　月　　10　　日
附錄：本案論罪科刑法條全文
109年7月15日修正前毒品危害防制條例第4條
製造、運輸、販賣第一級毒品者，處死刑或無期徒刑；處無期徒
刑者，得併科新臺幣二千萬元以下罰金。
製造、運輸、販賣第二級毒品者，處無期徒刑或七年以上有期徒
刑，得併科新臺幣一千萬元以下罰金。
製造、運輸、販賣第三級毒品者，處七年以上有期徒刑，得併科
新臺幣七百萬元以下罰金。
製造、運輸、販賣第四級毒品者，處五年以上十二年以下有期徒
刑，得併科新臺幣三百萬元以下罰金。
製造、運輸、販賣專供製造或施用毒品之器具者，處一年以上七
年以下有期徒刑，得併科新臺幣一百萬元以下罰金。
前五項之未遂犯罰之。
毒品危害防制條例第4條
製造、運輸、販賣第一級毒品者，處死刑或無期徒刑；處無期徒
刑者，得併科新臺幣3千萬元以下罰金。
製造、運輸、販賣第二級毒品者，處無期徒刑或10年以上有期徒
刑，得併科新臺幣1千5百萬元以下罰金。
製造、運輸、販賣第三級毒品者，處7年以上有期徒刑，得併科
新臺幣1千萬元以下罰金。
製造、運輸、販賣第四級毒品者，處5年以上12年以下有期徒刑
，得併科新臺幣5百萬元以下罰金。
製造、運輸、販賣專供製造或施用毒品之器具者，處1年以上7年
以下有期徒刑，得併科新臺幣1百50萬元以下罰金。
前五項之未遂犯罰之。
毒品危害防制條例第10條
施用第一級毒品者，處6月以上5年以下有期徒刑。
施用第二級毒品者，處3年以下有期徒刑。
中華民國刑法第30條
（幫助犯及其處罰）
幫助他人實行犯罪行為者，為幫助犯。雖他人不知幫助之情者，
亦同。
幫助犯之處罰，得按正犯之刑減輕之。
附表一：
 編號 交易 對象 時間 （民國） 地點 販賣數量 金額 (新臺幣) 通訊監察譯文編號 （原審判決） 罪名及宣告刑 犯罪事實㈠ 1 蔡立仁 109年5月30日晚間9時10分許後某時 臺北市○○區○○○路0段○○○○○○○○0號出口 甲基安非他命 4公克 6,000元 2 周信達販賣第二級毒品，累犯，處有期徒刑參年拾月。  2 王文祥 109年6月5日下午2時1分許後某時 臺北市○○區○○街00巷00號附近 甲基安非他命 1公克 2,000元 4 周信達販賣第二級毒品，累犯，處有期徒刑參年玖月。  3  109年6月11日晚間6時許後某時 臺北市○○區○○街00巷00號附近 甲基安非他命 3公克 5,000元 5 周信達販賣第二級毒品，累犯，處有期徒刑參年拾月。  4  109年6月29日晚間7時27分許後某時 臺北市○○區○○街00巷00號附近 甲基安非他命1公克 1,000元 6 周信達販賣第二級毒品，累犯，處有期徒刑參年玖月。  5 劉軒豪 109年12月15日下午3時21分許後某時 新北市三重區三和路4段之臺北捷運三和國中站外某處 甲基安非他命 2公克 3,000元 9 周信達販賣第二級毒品，累犯，處有期徒刑伍年貳月。 犯罪事實㈡ 6 王文祥 109年6月8日晚間8時24分許後某時 臺北市松山區寶清街某巷子內 甲基安非他命 1公克 1,500元 3 周信達共同販賣第二級毒品，累犯，處有期徒刑參年玖月。 蔡立仁共同販賣第二級毒品，處有期徒刑參年捌月。 備註：通訊監察譯文，詳見110年度偵字第9220號卷第53至58、61至62頁。         
附表二：
編號 項        目 數量 備                    註 1 手機（含SIM卡1張） 1支 周信達所有，Redmi廠牌，門號0000000000號，為供本案犯罪使用之物。 2 手機（含SIM卡1張） 1支 蔡立仁所有，OPPO廠牌，門號0000000000號，為供本案犯罪使用之物。 3 新臺幣18,500元 － 周信達本案犯罪所得。